【裁判字號】    95,重上,292
【裁判日期】    951107
【裁判案由】    履行契約
【裁判全文】
臺灣高等法院民事判決                 95年度重上字第292號
上  訴  人  乙○○
訴訟代理人  楊  揚律師
被上訴人    甲○○
訴訟代理人  蕭介生律師
上列當事人間請求履行契約事件，上訴人對於中華民國95年5月3
日臺灣臺北地方法院93年度重訴字第557號第一審判決提起上訴
，本院於95年10月24日言詞辯論終結，判決如下：
    主      文
上訴駁回。
第二審訴訟費用由上訴人負擔。
    事實及理由
一、上訴人主張：其與被上訴人於民國82年成立居間契約，就坐
    落於台北市○○○路與金山南路口祭祀公業土地（即台北市
    大安區○○段○○段963、964、973地號土地，下稱系爭土地
    ），為被上訴人報告訂約之機會，約定於買賣契約成立時，
    被上訴人給付上訴人報酬新台幣（下同）2,000萬元，被上
    訴人因上訴人之居間介紹而與黃銘坤就系爭土地成立買賣契
    約，且上訴人於86、87年間協助被上訴人將系爭土地所有權
    移轉登記予黃銘坤指定之訴外人擎碧建設股份有限公司（下
    稱擎碧公司）名下，黃銘坤亦於88年間將坐落桃園縣平鎮市
    ○○段第456、457、458、459、460、464、465地號之7筆土
    地（下稱7筆土地）所有權移轉登記予被上訴人作為系爭土
    地之對價。其後，被上訴人即將黃銘坤簽發用以支付買賣價
    金之支票2張（發票日為88年7月31日、88年11月30日，票號
    為AA0000000號、DS0000000號，金額均為1,000萬元，下稱
    系爭64號支票、18號支票）交付予上訴人，以為給付前開約
    定居間報酬之擔保。嗣被上訴人陸續給付上訴人前酬，分別
    於89年9月21日給付200萬元、89年11月3日給付50萬元、90
    年5月21日給付200萬元、90年11月20日給付550萬元，合計
    給付1,000萬元後，即取回擔保前酬給付之系爭18號支票。
    然作為擔保後酬1000萬元給付之系爭64號支票，經上訴人屆
    期提示，竟遭銀行退票，被上訴人迄未履行，為此依民法第
    565條、第568條第1項規定，訴請被上訴人應給付上訴人1,0
    00萬元及自起訴狀繕本送達翌日即93年5月7日起至清償日止
    ，按年息5%計算之利息。並願供擔保請准宣告假執行。原審
    為上訴人敗訴之判決，上訴人不服提起上訴，於本院聲明：
    (一)原判決廢棄。(二)被上訴人應給付上訴人1,000萬元，暨自
    起訴狀繕本送達翌日起至清償日止，按年息5%計算之利息。
    (三)願供擔保，請准宣告得為假執行。
二、被上訴人則以：被上訴人未與上訴人成立居間契約，亦無報
    酬2,000萬元之約定，系爭64號支票非被上訴人背書交付上
    訴人。而上訴人就本件請求究竟是仲介費抑或吃紅，或代為
    處理系爭土地買賣所約定報酬，所為陳述反覆不定，足見其
    主張非屬事實。況系爭土地於86年l2月l9日方辦妥所有權移
    轉登記予擎碧公司，足證上訴人所謂82年間仲介土地買賣純
    然虛假。被上訴人於88年間承購7筆土地，介紹人為訴外人
    俞景如、潘錦錕、羅宗熹等人，與上訴人所陳稱經其斡旋後
    ，由黃銘坤以該地所有權抵償系爭土地買賣價金不符。且上
    訴人自89年1月13日至90年1月10日間陸續向被上訴人借款合
    計1,000萬元，其給付種類相同，且均屆清償期，果上訴人
    主張為可採，被上訴人依法主張抵銷。爰聲明駁回上訴人之
    訴。如受不利之判決，願供擔保請准宣告免假執行。於本院
    聲明：上訴駁回。
三、經查，被上訴人出售台北市○○○路與金山南路口祭祀公業
    之系爭土地予黃銘坤，系爭土地於86年12月19日移轉登記予
    黃銘坤指定之擎碧公司。被上訴人與訴外人彙寶股份有限公
    司（法定代理人為黃銘坤）、鍾敬於88年1月25日就7筆土地
    成立買賣契約，由被上訴人購買上開土地，土地所有權已於
    88年2月5日移轉登記予被上訴人。而黃銘坤所簽發之系爭64
    號、18號支票，票載發票日分別為88年7月31日、88年11月3
    0日，確為黃銘坤交付予被上訴人，用以支付系爭土地買賣
    價金，上訴人於88年7月31日將系爭64號支票存入上訴人設
    於華南商業銀行之帳戶內提示，但不獲兌現。又上訴人曾分
    別於89年9月21日、89年11月3日、90年5月21日、90年11月2
    0日向被上訴人取款，依次分別取得款項200萬元、50萬元、
    200萬元、550萬元，總計1,000萬元等情，為兩造所不爭執
    ，並有土地產權異動索引、買賣契約書、土地登記謄本、支
    票及退票理由單、證明4紙附卷可稽（見原審卷(二)第80至83
    頁、原審卷(一)第120頁、原審卷(二)第94至100頁、原審卷(一)第
    7至9、109至112頁），堪信為真。
四、上訴人主張其與被上訴人就系爭土地成立居間契約，約定報
    酬為2,000萬元，被上訴人已給付1,000萬元前酬，尚有1,00
    0萬元後酬未付等語。被上訴人則以前揭情詞置辯。則本件
    首應審究者厥為兩造就系爭土地是否成立報告居間契約？被
    上訴人是否尚有1,000萬元後酬未付？
  (一)按稱居間者，謂當事人約定，一方為他方報告訂約之機會或
    為訂約之媒介，他方給付報酬之契約。居間人，以契約因其
    報告或媒介而成立者為限，得請求報酬。民法第565條、第5
    68條第1項分別定有明文。次按當事人主張有利於己之事實
    者，就其事實有舉證之責任。民事訴訟法第277條前段亦有
    明文。而民事訴訟如係由原告主張權利者，應先由原告負舉
    證之責，若原告先不能舉證，以證實自己主張之事實為真實
    ，則被告就其抗辯事實即令不能舉證，或其所舉證據尚有疵
    累，亦應駁回原告之請求。最高法院17年上字第917號判例
    可資參照。
  (二)上訴人主張其於82年間為被上訴人之辦事員，專為被上訴人
    報告訂約之機會或處理土地買賣等相關事宜，82年間被上訴
    人將系爭土地出售予黃銘坤，並簽立買賣契約時，約定上訴
    人之居間報酬為2,000萬元等語，惟為被上訴人所否認。上
    訴人雖提出支票暨退票理由單、7筆土地買賣契約書、證明
    、契約書、協議書等為證（見原審卷(一)第7至9、61至62、10
    8至112、118至120頁），惟兩造不爭執之上開證據，均係88
    年以後作成，距82年間上訴人報告居間已有6年之久，且均
    不足以證明於82年間上訴人有為被上訴人報告訂約之機會，
    被上訴人允諾給付2,000萬元報酬，及兩造對於報告居間契
    約達成意思表示之合致。
  (三)上訴人於其告訴被上訴人偽造文書等案件（下稱刑事案件）
    於93年7月22日偵查中訊問時指稱：伊是仲介被上訴人代表
    祭祀公業系爭土地賣給黃銘坤的擎碧公司，他們二人約定若
    事成之後即給我吃紅，吃紅酬金是口頭答應，黃銘坤有聽到
    等語。證人黃銘坤於該案同日證稱：上訴人從來沒有仲介或
    介紹土地買賣，系爭土地上訴人沒有幫忙作何事，伊原本不
    認識上訴人，伊看到上訴人時上訴人是被上訴人司機等語（
    見臺灣臺北地方法院檢察署《下稱北檢》93年度偵續字第31
    7號卷第19至25頁）。上訴人於同案94年6月23日訊問時改稱
    ：買主不是伊幫忙找的，他們在82年底就已簽約了，所以被
    上訴人說要給我吃紅。沒有言明吃紅金額是多少等語。被上
    訴人於同日訊問時辯稱：伊沒有提過買賣成立吃紅之事等語
    （見本院卷第78至80頁）。上訴人上開指述前後不一，互相
    矛盾，且與證人黃銘坤證述及被上訴人抗辯均不相符，足見
    上訴人就系爭土地之出售並未參與。縱認上訴人所述為真，
    被上訴人答應給其吃紅，然上訴人既非居間仲介，則被上訴
    人答應吃紅，與上訴人主張報告媒介請求給付居間報酬究屬
    二事。再者：果依上訴人所述兩造約定給付2,000萬元報酬
    ，為何竟未約明何時及如何給付報酬，且被上訴人與黃銘坤
    於82年間簽訂買賣契約，被上訴人並於86年12月19日辦竣系
    爭土地移轉所有權登記，然上訴人均未向被上訴人為任何報
    酬請求，均與經驗常情相違。是上訴人主張兩造間在82年間
    成立居間契約，殊不足取。
  (四)上訴人又主張其於86、87年間協助被上訴人將系爭土地所有
    權移轉登記予黃銘坤指定之擎碧公司，88年間黃銘坤以7筆
    土地所有權移轉登記予被上訴人，抵償系爭土地買賣價金，
    被上訴人乃交付黃銘坤簽發之系爭64號、18號支票，以作為
    擔保居間報酬前酬、後酬之給付。被上訴人業已給付1,000
    萬元，並取回系爭18號之支票，顯見被上訴人與黃銘坤確實
    簽立買賣契約，雙方並依約履行，伊得請求給付後酬等語。
    惟查：1.證人羅崇喜、俞景如、潘錦錕於刑事案件均證稱：
    上訴人完全沒有仲介7筆土地，7筆土地係買賣，並非抵債等
    語（見北檢94年度偵續一第35號卷第204至207頁），均與上
    訴人主張不同。2.系爭64號、18號2紙支票，為黃銘坤交付
    被上訴人用以支付系爭土地價金。上訴人既主張上開2紙支
    票係擔保居間報酬之給付，為何上訴人竟將擔保之系爭支票
    予以提示？3.上訴人主張居間報酬其中前酬1,000萬元部分
    ，被上訴人於89年9月間至90年11月間分4次給付，且被上訴
    人已取回擔保即系爭18號支票，至於擔保後酬給付之系爭64
    號支票，上訴人係於88年7月31日提示遭退票，則上訴人在
    未領取前酬時，即將擔保後酬給付之支票提示，可見系爭支
    票與居間報酬無關。4.上訴人主張系爭18號支票係擔保前酬
    之給付，而系爭64號支票則為後酬之擔保支票，惟後酬擔保
    支票之票期為88年7月31日遠早於前酬擔保支票88年11月30
    日之票期，亦悖於常情。5.前酬之擔保支票即系爭18號支票
    上指名受款人為被上訴人，且註記禁止背書轉讓，此有該支
    票附卷可稽（見原審卷(一)第108頁），倘該支票係擔保被上
    訴人將確實給付前酬，衡情上訴人當無可能接受一張對於自
    己債權毫無保障之禁止背書轉讓支票，是則該紙支票應與被
    上訴人給付前酬無關。6.上訴人告訴被上訴人偽造文書等案
    件，刑事案件檢察官亦認定上開2紙支票與系爭土地之仲介
    報酬無關，有北檢94年度偵續一字第35號不起訴處分書附卷
    可憑（見原審卷(二)第128至130頁）。從而，尚難以上訴人持
    有黃銘坤簽發之系爭64號支票，遽謂兩造間有關於居間契約
    存在。
  (五)上訴人自陳於89年9月21日、89年11月3日、90年5月21日、
    90年11月20日自被上訴人處取得合計1,000萬元之前酬款項
    。另自陳89年12月6日自被上訴人處取得500萬元，該款係被
    上訴人請其轉交游董等語（見北檢93年度偵續字第317號卷
    第123頁）。惟被上訴人抗辯上開款項係上訴人去大陸沒有
    錢向其借款等語（見同卷第121頁）。再參酌上開說明系爭
    64號、18號支票尚不足證明兩造間有居間契約存在，且該2
    紙支票與系爭土地居間報酬無關，則該等款項既非被上訴人
    支付居間報酬，顯見兩造間另有金錢往來甚明。
  (六)系爭64號支票背面固有「甲○○」之印文存在，惟被上訴人
    抗辯伊沒有交付系爭64號支票給上訴人，系爭64號支票背面
    伊不知道是誰蓋的章，不知伊有無該印章，現在都是機器刻
    的大同小異等語（見北檢93年度偵續字第317號第21至22頁
    ）。原審法官將系爭64號支票背面「甲○○」印文與7筆土
    地買賣契約書上「甲○○」印文送請鑑定，經憲兵司令部刑
    事鑑識中心鑑定結果為：就投影片比對部分，該印文與88年
    1月25日桃園縣平鎮市○○段7筆土地買賣契約書上被上訴人
    甲○○之印文間關於文字、邊框吻合；就特徵比對部分，該
    印文沾墨較淡、印紋線留白處較多，邊緣較不平整，因印文
    特徵比對易受自然變異因素（如沾墨濃度、施印壓力、襯墊
    物、磨損等）影響，且未提供實物章，致未能就印文間特徵
    比對部分給予肯定結論，此有該鑑識中心94年12月6日（94
    ）安鑑字第02739號鑑驗通知書可憑（見原審卷(二)第121至12
    5頁），準此，尚難遽認上開支票背書確為真正。況如前所
    述，系爭支票與兩造間居間契約報酬無涉，是亦難資為有利
    於上訴人主張之認定。
  (七)上訴人主張被上訴人於偵查中自陳前酬已經給付，足見兩造
    間有成立居間契約云云。惟查：1.上訴人於本件起訴時自陳
    於82年間為被上訴人之辦事員，專為被上訴人報告訂約之機
    會或處理土地買賣等相關事宜（見原審卷(一)第4頁），顯見
    其專為被上訴人報告訂約機會不止一次。2.上訴人於刑事案
    件93年7月22日偵查中訊問時指稱：伊是仲介系爭土地，他
    們二人（被上訴人及黃銘坤）約定若事成之後即給伊吃紅等
    語。然於同案94年6月23日訊問時改稱：買主不是伊幫忙找
    的，他們在82年底就已簽約了，所以被上訴人說要給我吃紅
    。沒有言明吃紅金額是多少等語。證人黃銘坤於該案同日證
    稱：上訴人從來沒有仲介或介紹土地買賣等語；被上訴人抗
    辯：伊沒有提過買賣成立吃紅之事，均如前述（見四、(三)）
    。縱認被上訴人自陳其前酬已經給付，亦與系爭土地買賣給
    付居間報酬無關，而是另筆酬勞。3.被上訴人曾於86年1月1
    7日寄發存證信函予上訴人稱其曾數次委託上訴人將土地價
    金轉交予土地所有權人李慶堂，惟未見轉交，請上訴人說明
    。上訴人則否認此事（見北檢93年度偵續字第317號第141至
    143頁）。另被上訴人提出89年1月13日至90年1月10日證明
    上訴人向其取得款項共1,000萬元（見原審卷(一)第30至33頁
    ），上訴人雖否認其真正，並進而對被上訴人提出偽造文書
    等告訴，惟上訴人於該案亦自陳有取得其中500萬元，刑事
    案件經偵查結果亦為不起訴處分確定，有不起訴處分書可稽
    （見原審卷(一)第181至182、386至388、北檢94年度偵續一字
    第35號卷第250至252、261至262頁）。顯見兩造間除上訴人
    自陳被上訴人已給付1,000萬元外，另有其他金錢往來。綜
    上，尚難僅憑被上訴人曾稱有給付前酬之語，率而推斷前酬
    係給付系爭土地之報酬。縱認被上訴人所稱前酬係指系爭土
    地之居間前酬，上訴人亦無法舉證證明上訴人居間系爭土地
    後酬為1,000萬元。上訴人上開主張，委無可取。
五、綜上所述，上訴人主張兩造82年間成立報告居間契約，約定
    報酬為2,000萬元，被上訴人尚有後酬1,000萬元未給付不足
    採信，被上訴人抗辯，尚屬可信。從而，上訴人依居間契約
    之法律關係請求被上訴人給付1,000萬元，及自起訴狀繕本
    送達翌日起至清償日止按年息5%計算之利息，為無理由，不
    應准許。其假執行之聲請亦失所附麗，應併予駁回。原審為
    上訴人敗訴之判決，及駁回其假執行之聲請，並無不合。上
    訴意旨指摘原判決不當，求予廢棄改判，為無理由，應予駁
    回。
六、本件事證已臻明確，兩造其餘攻擊防禦方法及未經援用之證
    據，經審酌後認與本判決結果不生影響，爰不一一論述。
七、據上論結，本件上訴為無理由，依民事訴訟法第449條第1項
    、第78條，判決如主文。
中    華    民    國    95    年    11    月     7    日
                    民事第十一庭
                       審判長法  官   鄭雅萍
                             法  官   蘇芹英
                             法  官   薛中興
正本係照原本作成。
如不服本判決，應於收受送達後20日內向本院提出上訴書狀，其
未表明上訴理由者，應於提出上訴後20日內向本院補提理由書狀
（均須按他造當事人之人數附繕本）上訴時應提出委任律師或具
有律師資格之人之委任狀；委任有律師資格者，另應附具律師資
格證書及釋明委任人與受任人有民事訴訟法第466條之1第1項但
書或第2項（詳附註）所定關係之釋明文書影本。
中    華    民    國    95    年    11    月    8     日
                             書記官   黃瑞芬
附註：
民事訴訟法第466條之1（第1項、第2項）：
對於第二審判決上訴，上訴人應委任律師為訴訟代理人。但上訴
人或其他法定代理人具有律師資格者，不在此限。
上訴人之配偶、三親等內之血親、二親等內之姻親，或上訴人為
法人、中央或地方機關時，其所屬專任人員具有律師資格並經法
院認為適當者，亦得為第三審訴訟代理人。


司法院資訊處製作；財團法人民間司法改革基金會備份。
